【裁判字號】    95,台上,1464
【裁判日期】    950706
【裁判案由】    債務人異議之訴等
【裁判全文】
最高法院民事判決            九十五年度台上字第一四六四號
    上  訴  人  甲○○
                        240.
    訴訟代理人  柯金柱律師
                黃宗哲律師
                廖姵涵律師
    被 上訴 人  乙○○
                丙○○
                丁○○
上列當事人間債務人異議之訴等事件，上訴人對於中華民國九十
四年四月二十六日台灣高等法院第二審判決（九十三年度重上更
(一)字第八○號），提起上訴，本院判決如下：
    主  文
原判決廢棄，發回台灣高等法院。
    理   由
本件被上訴人主張：訴外人鄭萬福於民國八十七年八月一日以新
台幣（下同）五千三百二十七萬元向上訴人購買其所有坐落桃園
縣觀音鄉○○○段埔頂小段一一二、一○七、一○八、一○九之
二地號土地（下稱系爭土地），經鄭萬福指定伊為登記名義人，
並分別移轉登記與伊。鄭萬福已給付第一、二期款，尾款一千六
百萬元約定於產權登記完畢三日內一次給付。嗣於同年十一月十
一日，雙方另於買賣契約書末以附記約定：尾款一千六百萬元整
於系爭不動產標示任何一筆出售後第二（期）款交付，伊並應將
系爭土地設定抵押權與上訴人以為擔保。而伊尚未出售系爭土地
中任何一筆，尾款清償期未屆，上訴人竟向台灣桃園地方法院（
下稱桃園地院）聲請拍賣系爭土地，經同法院以八十八年度拍字
第一四○二號及第一四○三號裁定准許後，繼而聲請同法院以九
十年度執字第五二五七號及第五二五八號分別就伊所有如第一審
判決附表（下稱附表）一、二所示土地為強制執行。嗣上開第五
二五八號強制執行事件之執行程序因拍賣而終結，上訴人自被上
訴人乙○○、丙○○分別受償五百九十七萬六千元、四十四萬八
千元。上訴人無權拍賣系爭附表一、二所示土地，並應返還其受
領之上開分配款等情，爰依強制執行法第十四條第二項規定及不
當得利法律關係，求為(一)桃園地院九十年度執字第五二五七號強
制執行事件，上訴人所持同法院八十八年度拍字第一四○二號裁
定之執行名義，不許強制執行；(二)命上訴人分別給付五百九十七
萬六千元、四十四萬八千元與乙○○、丙○○，並各加付法定遲
延利息之判決。（被上訴人於第一審請求上訴人所持桃園地院八
十八年度拍字第一四○三號裁定之執行名義，不許強制執行部分
，在原審為訴之變更，改依不當得利求為如上開(二)之判決）。
上訴人則以：系爭尾款一千六百萬元應於被上訴人出售系爭土地
中任何一筆後給付，為不確定期限，伊自得隨時請求被上訴人清
償；被上訴人並未尋求買主，而故意阻止給付尾款條件之成就，
應認為付款條件已成就。況乙○○將一○七之一地號土地移轉登
記為丙○○所有，即與出售上開土地無異，條件亦已成就等語，
資為抗辯。
原審維持第一審所為上訴人敗訴之判決，駁回其上訴及命上訴人
分別給付乙○○、丙○○五百九十七萬六千元、四十四萬八千元
本息，無非以：被上訴人主張之前開事實，業據提出不動產買賣
契約書、土地抵押權設定契約書、土地登記謄本、拍賣不動產筆
錄、不動產權利移轉證書、桃園地院執行通知、桃園地院八十八
年度拍字第一四○二號裁定、八十八年度拍字第一四○三號裁定
及土地分割及交換表為證，且為上訴人所不爭執，堪信為真實。
經查系爭不動產買賣契約書之當事人為鄭萬福及上訴人，系爭買
賣價金尾款一千六百萬元之付款方式，依買契約書第四條第三款
之約定原為於產權登記完畢三日內一次付清；嗣於八十七年十一
月十一日附記約定：雙方同意於本件不動產標示任何一筆出售後
第二（期）款交付，同段一○七、一○八地號甲方（即訴外人鄭
萬福）同意設定予乙方（即上訴人），於付尾款時同時塗銷，堪
認上訴人同意鄭萬福延期清償，並變更該尾款之清償期限為系爭
土地中任何一筆出售之後；並由系爭土地之登記名義人即被上訴
人乙○○（鄭萬福之配偶，為系爭一○七地號土地之登記名義人
）及丁○○（系爭一○八地號土地之登記名義人）設定存續期間
自八十七年十一月二十三日起至一○二年十一月二十二日止之抵
押權與上訴人，作為擔保。茲上訴人既已同意買受人鄭萬福延期
清償尾款，則其主張依民法第三百十五條規定，得隨時請求清償
云云，洵屬無據。而被上訴人及鄭萬福未有積極尋找買主之情事
；上訴人與彼等間係約定待系爭土地出售任何一筆，有價金收入
，並已收取第二期款後，始給付尾款。乙○○、丙○○雖有互易
土地，但互易究非買賣，並無價金收入，自不符合上述債務清償
期限屆至之約定。上訴人向桃園地院聲請裁定准予拍賣抵押物，
再就附表一、二所示土地為強制執行，洵屬無據。惟桃園地院九
十年度執字第五二五八號強制執行事件之執行程序業已終結，上
訴人自乙○○、丙○○分別受償五百九十七萬六千元、四十四萬
八千元，但無受領之權利。從而，被上訴人提起債務人異議之訴
，請求就桃園地院九十年度執字第五二五七號強制執行事件，上
訴人所持該法院八十八年度拍字第一四○二號裁定之執行名義，
不許強制執行，及依不當得利之法律關係，請求上訴人分別給付
乙○○、丙○○五百九十七萬六千元、四十四萬八千元本息，均
應准許等詞，為其判斷之基礎。
按當事人預期不確定事實之發生，以該事實發生時為債務之清償
期者，應認該事實發生時或其發生已不能時，為清償期屆至之時
；倘債務人以不正當行為阻止該事實之發生，應類推適用民法第
一百零一條第一項規定，視為清償期已屆至。查上訴人辯稱：兩
造雖約定系爭土地任何一筆出售後第二（期）款交付時給付系爭
尾款，惟此約定之清償期非必然屆至，且全賴被上訴人等片面意
思決定，其清償期既屬不確定，上訴人自得隨時請求清償。又如
被上訴人任意拖延，將使上訴人之債權永無實現之可能，此種約
定顯失公平，並有違公序良俗。況系爭土地中已有一○七之一地
號土地自乙○○移轉登記與丙○○，雖屬互易，實為買賣，上訴
人依民法第一百零一條第一項規定仍有權請求清償等語（見原審
重上字卷第一八八頁、第一八九頁），不失為重要之防禦方法。
上開約定是否顯失公平？乙○○、丙○○以互易方式移轉土地，
是否係不正當行為以阻止系爭尾款清償期屆至？原審未予詳查並
敘明上訴人所辯不足採取之意見，遽為上訴人敗訴之判決，自有
判決不備理由之違法。次按不當得利，須以無法律上之原因而受
利益，致他人受損害為其成立要件。被上訴人對於附表二抵押物
係因擔保系爭尾款，上訴人確有系爭尾款債權存在，並執有桃園
地院八十八年度拍字第一四○三號裁定乙節，並不爭執，則上訴
人執該裁定聲請強制執行而受領分配款，是否無法律上原因而受
利益？被上訴人受有何損害? 原審並未說明其法律上之意見，逕
認上訴人自乙○○、丙○○分別受償五百九十七萬六千元、四十
四萬八千元，但無受領之權利，而為上訴人不利之判決，未免速
斷。上訴論旨，指摘原判決不當，求予廢棄，非無理由。
據上論結，本件上訴為有理由。依民事訴訟法第四百七十七條第
一項、第四百七十八條第二項，判決如主文。
中    華    民    國  九十五  年    七    月    六    日
                      最高法院民事第二庭
                          審判長法官  蕭  亨  國
                                法官  陳  淑  敏
                                法官  葉  勝  利
                                法官  王  仁  貴
                                法官  劉  靜  嫻
      本件正本證明與原本無異
                                      書  記  官
中    華    民    國  九十五  年    七    月   十九   日
                                                      Ｅ


司法院資訊處製作；財團法人民間司法改革基金會備份。
